ACORDAO-COMPLETO-2575772

ACÓRDÃO 2546/2023 ATA 8/2023 - SEGUNDA CÂMARA

VISTOS, relatados e discutidos estes autos em que se aprecia ato de concessão de aposentadoria em favor de Alaide Rocha de Santana, no cargo de Técnico Judiciário, emitido pelo Tribunal Regional do Trabalho da 5ª Região (BA) ;
ACORDAM os Ministros do Tribunal de Contas da União, reunidos em Sessão da Segunda Câmara, diante das razões expostas pelo Relator, com fundamento no art. 71, III, da Constituição Federal de 1988, nos arts. 1º, V, e 39, II, da Lei 8.443/1992 e nos arts. 1º, VIII, 259, II, 260, § 1º, e 262, do Regimento Interno do TCU, em:
9.1. considerar ilegal o ato de concessão de aposentadoria de Alaide Rocha de Santana, negando-lhe registro; 
9.2. dispensar o ressarcimento das quantias indevidamente recebidas de boa-fé, consoante o Enunciado nº 106 da Súmula de Jurisprudência deste Tribunal;
9.3. determinar ao órgão responsável pela concessão que:
9.3.1. no prazo 15 dias, contados da ciência, providencie o destaque da parcela de 1/5 de função comissionada exercida entre 8/4/1998 a 4/9/2001 e transforme-a em Parcela Compensatória a ser absorvida por reajustes futuros, consoante decidido pelo Supremo Tribunal Federal no RE nº 638.115/CE, sob pena de responsabilidade solidária da autoridade administrativa omissa;
9.3.2. promova o recálculo, no prazo de 15 dias, contados a partir da ciência desta deliberação, sujeitando-se a autoridade administrativa omissa à responsabilidade solidária, do valor atualmente pago relativo à rubrica tida por ilegal;
9.3.3. emita novo ato de aposentadoria da interessada Alaide Rocha de Santana livre da irregularidade apontada, disponibilizando-o a este Tribunal, por meio do Sistema e-Pessoal, nos termos e prazos fixados na IN-TCU 78/2018
9.3.4. no prazo de 30 dias, contados da ciência, disponibilize a este Tribunal, por meio do Sistema e-Pessoal, comprovante da data em que a interessada tomou conhecimento deste Acórdão, conforme art. 21, inciso I, da IN-TCU 78/2018, alertando-a de que o efeito suspensivo proveniente da interposição de eventuais recursos junto ao TCU não a exime da devolução dos valores percebidos indevidamente, caso o recurso não seja provido; e
9.4. dar ciência deste Acórdão ao órgão responsável pela concessão, informando que o teor da deliberação pode ser obtido no endereço eletrônico www.tcu.gov.br/acordaos.

Atos de Aposentadoria de Alaide Rocha de Santana da unidade emissora Tribunal Regional do Trabalho da 5ª Região/BA, enviados ao TCU.

Segunda Câmara

3. Interessados/Responsáveis:
3.1. Interessado: Alaide Rocha de Santana (XXX.085.835-XX).

13.1. Ministros presentes: Vital do Rêgo (Presidente), Augusto Nardes, Aroldo Cedraz e Antonio Anastasia (Relator).
13.2. Ministro-Substituto presente: Marcos Bemquerer Costa.

ANTONIO ANASTASIA

Trata-se de ato de aposentadoria em favor de Alaide Rocha de Santana, no cargo de Técnico Judiciário, emitido pelo Tribunal Regional do Trabalho da 5ª Região (BA) e disponibilizado a este Tribunal para exame de legalidade e registro. 
2.	Reproduzo a seguir, com ajustes de forma, o teor principal da instrução conclusiva lavrada no âmbito da então designada Secretaria de Fiscalização de Integridade de Atos e Pagamentos de Pessoal                                     e de Benefícios Sociais (Sefip) , cuja proposta de encaminhamento foi endossada pela direção da unidade e pelo Ministério Público de Contas (peças 5 a 7) :
" (...) 
9.	Ato: 62366/2019 - Inicial - Interessado (a) : ALAIDE ROCHA DE SANTANA - CPF: XXX.085.835-XX
9.1.	Parecer do Controle Interno: considerar o ato Legal.
9.2.	Constatações e análises: 
9.2.1.	Foi preenchido rubrica com 'Denominação para análise do TCU' do tipo 'VPI (13,23% e 12,23%) '. Anexar documento comprobatório do tipo 'Documento oficial'.
a.	Justificativa do Gestor de Pessoal: SENTENÇA-VPI-13,23% - Gestor anexou os seguintes documentos: TRT 5ª REGIÃO-Sentença judicial.
b.	Análise do Controle Interno: Justificativa do gestor esclarece pendência
c.	Análise da Equipe Técnica: Legal
Observa-se no contracheque da interessada e disponível para consulta no espelho do ato (julho de 2022) que a rubrica foi excluída dos proventos da inativa. Deste modo, cabe proposta de legalidade do ato neste aspecto.
9.2.2.	Houve o registro de pelo menos uma rubrica com 'Denominação para análise pelo TCU = Vantagem de caráter pessoal (811 - VANTAGEM PESSOAL NOMINALMENTE IDENTIFICADA- INATIVO PROVISÓR (Vantagem de caráter pessoal - VPNI art. 62-A Lei 8.112/90) - R$ 364,63) .
a.	Justificativa do Gestor de Pessoal: Não há. Verificação efetuada no âmbito do TCU.
b.	Análise do Controle Interno:  Não há. Verificação efetuada no âmbito do TCU.
c.	Análise da Equipe Técnica: Ilegal
Observa-se no ato em tela que a interessada possui incorporação da vantagem denominada quintos em seus proventos. Consoante consulta à ficha financeira disponível no ato de aposentadoria, observa-se que a inativa incorporou, por decisão administrativa, 1/5 de uma função comissionada código FC-02. A incorporação decorreu do exercício de funções comissionadas exercidas, conforme as informações disponíveis no ato em tela, entre 7/1/1993 e 7/11/2010.
Consoante os tempos de exercício de função comissionada descritos no ato, a interessada não exerceu por doze meses função comissionada até 8/4/1998, o que permitiria a incorporação de uma parcela de quinto. O tempo informado não permitiria a incorporação de um quinto mesmo até 4/9/2001, data da edição da MP 2.225-45/2001, pois até 4/9/2001 a inativa exerceu funções comissionadas por apenas 55 dias.
Cumpre ressaltar, entretanto, a determinação contida no Acórdão 5455/2018-TCU-Segunda Câmara (Ministro-Relator José Mucio Monteiro) . Na decisão, a Corte de Contas esclarece que eventual tempo residual existente em 10/11/1997, e não empregado para a concessão de quintos, pode ser utilizado para incorporação de apenas um décimo, nos termos do art. 5º da Lei 9.624/1998, com termo final, a qualquer tempo, na data em que o servidor completar o interstício de doze meses, de acordo com a sistemática definida na redação original do art. 3º da Lei 8.911/1994, com posterior transformação em VPNI.
Contudo, considerando o tempo residual existente em 10/11/1997, o tempo de exercício de função comissionada permite a eventual incorporação de uma parcela de décimo, nos termos do art. 5º da Lei 9.624/1998. Assim, a incorporação de parcela de quintos é irregular, pois a interessada não cumpriu os requisitos para a incorporação realizada pela UJ.
No caso em tela, a inativa não pode se beneficiar da recente decisão do Supremo Tribunal Federal no Recurso Extraordinário 638.115/CE e manter o pagamento da vantagem. Na oportunidade, o STF, no julgamento de Embargos de Declaração do RE 638.115/CE e que teve resultado final proclamado em 18/12/2019, tratou da possibilidade de incorporação de função comissionada entre a publicação da Lei 9.624/1998 (8/4/1998) e a MP 2.225/2001 (4/9/2001) . Apesar de considerar a incorporação ilegal, o Supremo Tribunal Federal permitiu o recebimento dos quintos em virtude de decisões administrativas com a transformação em parcela compensatória e absorção integral da vantagem por quaisquer reajustes futuros concedidos aos servidores. Observa-se que o caso em análise não trata de incorporação de funções entre 8/4/1998 e 4/9/2001 e que foi objeto da discussão do RE 638.115/CE.
Assim, entende-se que o ato de aposentadoria deve ser apreciado pela ilegalidade devido a concessão da vantagem de uma parcela de quintos de maneira contrária ao comando contido no art. 5º da Lei 9.624/1998 e em contrariedade a jurisprudência do Tribunal de Contas da União com proposta de que a UJ promova o recálculo da rubrica. Além disso, por se tratar de decisão administrativa, entende-se que deve ser determinado ao Gestor de Pessoal que promova o destaque da parcela incorporada com amparo em funções comissionadas exercidas após 8/4/1998 e transforme-a em Parcela Compensatória a ser absorvida por quaisquer reajustes futuros, consoante decidido pelo STF no RE 638.115/CE.
9.3.	O quadro resumo de ocorrências e, quando for o caso, o detalhamento da norma legal e da jurisprudência para as inconsistências acima elencadas encontra-se no anexo II dessa instrução. 
CONCLUSÃO
10.	A abrangência e a profundidade das verificações levadas a efeito fundamentam convicção de que o ato 62366/2019 pode ser apreciado pela ilegalidade, em razão das irregularidades apontadas no item Exame das Constatações desta instrução, que representam afronta à legislação e à jurisprudência de referência
PROPOSTA DE ENCAMINHAMENTO
11.	Ante o exposto, com fundamento no art. 71, inciso III, da Constituição Federal, no art. 1º, inciso V, e art. 39, incisos I e II, da Lei 8.443/1992, no art. 260 do Regimento Interno do Tribunal de Contas da União, propõe-se: 
11.1.	Considerar ILEGAL e recusar registro do ato de Aposentadoria 62366/2019 - Inicial de ALAIDE ROCHA DE SANTANA do quadro de pessoal do órgão/entidade Tribunal Regional do Trabalho da 5ª Região/BA, com base nos arts. 71, inciso III, da Constituição Federal, 1º, inciso V, e 39, inciso II, da Lei 8.443/1992 e 260, § 1º, do Regimento Interno.
11.2.	Com fulcro no art. 262, caput, do Regimento Interno deste Tribunal, determinar ao órgão/entidade Tribunal Regional do Trabalho da 5ª Região/BA que: 
11.2.1.	emita novo ato, livre da irregularidade ora apontada, em substituição  ao ato de Aposentadoria de ALAIDE ROCHA DE SANTANA, submetendo-o à nova apreciação por este Tribunal, na forma do artigo 260, caput, também do Regimento.
11.2.2.	dispense a devolução dos valores indevidamente recebidos de boa-fé até a data da ciência do órgão/entidade Tribunal Regional do Trabalho da 5ª Região/BA, do acórdão que vier a ser proferido, com base no Enunciado 106 da Súmula da Jurisprudência do TCU.
11.2.3.	promova o recálculo, no prazo 15 (quinze) dias, contados a partir da ciência desta deliberação, sujeitando-se a autoridade administrativa omissa à responsabilidade solidária, do valor atualmente pago relativo à rubrica apontada, em face de manifesta ilegalidade.
11.2.4.	promova, no prazo de 30 (trinta) dias, o destaque da (s) parcela (s) de quintos incorporada (s) com amparo em funções comissionadas exercidas entre 8/4/1998 a 4/9/2001 e transforme-a (s) em 'Parcela Compensatória' a ser absorvida por quaisquer reajustes futuros, consoante decidido pelo STF no RE 638.115/CE, caso a incorporação tenha se dado por decisão administrativa ou por decisão judicial não transitada em julgado.
11.2.5.	dê ciência, no prazo de quinze dias, contados da notificação, do inteiro teor desta deliberação (a) o interessado (a) , alertando-o (a) de que o efeito suspensivo proveniente da interposição de eventuais recursos junto ao TCU não o (a) exime da devolução dos valores percebidos indevidamente, caso o recurso não seja provido.
11.2.6.	no prazo de trinta dias, contados da ciência da decisão, envie a este Tribunal documentos comprobatórios de que o (a) interessado (a) cujo ato foi impugnado está ciente do julgamento deste Tribunal."
***
É o Relatório.

não há

Procurador Marinus Eduardo De Vries Marsico.

APOSENTADORIA. INCORPORAÇÃO INDEVIDA DE QUINTOS DE FUNÇÃO COMISSIONADA EXERCIDA ATÉ 8/4/1998 POR PERÍODO INFERIOR A 12 MESES. ILEGALIDADE. NEGATIVA DE REGISTRO. DETERMINAÇÕES. COMUNICAÇÕES.

APOSENTADORIA (APOS)

Unidade de Auditoria Especializada em Pessoal (AudPessoal).

Trata-se de ato de aposentadoria em favor de Alaide Rocha de Santana, no cargo de Técnico Judiciário, emitido pelo Tribunal Regional do Trabalho da 5ª Região (BA) .
2.	Conforme visto no Relatório, o exame do ato apontou como irregular o pagamento de rubrica decorrente da incorporação de 1/5 de função comissionada exercida entre 7/1/1993 e 7/11/2010. 
3.	A aludida rubrica é ilegal na medida em que o tempo informado não permite a incorporação de 1/5 mesmo até 4/9/2001, data da edição da MP 2.225-45/2001, pois a inativa exerceu funções comissionadas por apenas 55 dias.
4.	É consabido que, para perceber a parcela de quintos, o exercício de função comissionada deve-se dar pelo interstício de 12 meses, o que não ocorreu no presente caso.
5.	O exercício de função comissionada por período inferior a 12 meses permitiria a eventual incorporação de uma parcela de 1/10, e não de 1/5, nos termos do art. 5º da Lei 9.624/1998.
6.	Ilegal, portanto, o ato em apreciação.
7.	Ademais, por se tratar de rubrica concedida por decisão administrativa, o Tribunal há de determinar ao Gestor de Pessoal que promova o destaque da parcela incorporada com amparo na função comissionada exercida após 8/4/1998 e transforme-a em Parcela Compensatória a ser absorvida por quaisquer reajustes futuros, consoante decidido pelo Supremo Tribunal Federal no julgamento do Recurso Extraordinário 638.115/CE.
Do exposto, VOTO por que seja aprovado o Acórdão que ora submeto a este Colegiado.    
TCU, Sala das Sessões, em 4 de abril de 2023.
ANTONIO ANASTASIA 
Relator